ACORDAO-COMPLETO-2423052

ACÓRDÃO 8751/2020 ATA 28/2020 - PRIMEIRA CÂMARA

VISTOS, relatados e discutidos estes autos que tratam de atos de concessão de pensão militar emitidos pelo Comando do Exército;
ACORDAM os Ministros do Tribunal de Contas da União, reunidos em Sessão da 1ª Câmara, nos termos dos arts. 71, inciso III, da Constituição Federal, 1º, inciso V, e 39, inciso II, da Lei 8.443/1992 e 260, § 1º, do RITCU e ante as razões expostas pelo Relator, em:
9.1. considerar legais e conceder registro aos atos de concessão de pensão militar instituídos por Roberto Meira de Vasconcellos Chaves (e-Pessoal 37.250/2017) e Wilson Barcellos da Silva (e-Pessoal 6.088/2018) ;
9.2. considerar ilegal e negar registro ao ato de concessão de pensão militar, registrado no sistema e-Pessoal sob o número 46.496/2016 e instituído por Lafayette Teixeira Vaz (XXX.354.417-XX) em favor das beneficiárias Eneida Regina Teixeira Vaz (XXX.255.277-XX) , Marcia Cristina Vaz Cerdeira Vazquez (XXX.940.997-XX) ;
9.2.1. dispensar a devolução dos valores indevidamente recebidos até a data da ciência pelo Comando do Exército, do presente acórdão, com base no Enunciado 106 da Súmula da Jurisprudência do TCU;
9.2.2. determinar ao Comando do Exército que:
9.2.2.1. faça cessar os pagamentos decorrentes do ato impugnado, comunicando ao TCU, no prazo de 15 dias, as providências adotadas, nos termos do art. 262, caput, do Regimento Interno do TCU, do art. 8º, caput, da Resolução-TCU 206/2007 e do art. 19, caput, da Instrução Normativa-TCU 78/2018;
9.2.2.2. proceda à regularização do posto que serve de base de cálculo para os proventos da pensão militar instituída por Lafayette Teixeira Vaz, contemplando o posto de Tenente Coronel;
9.2.2.3. emita novo ato de pensão militar, livre da irregularidade apontada, submetendo-o ao TCU, no prazo de trinta dias, consoante os arts. 262, § 2º, do Regimento Interno do TCU e 19, § 3º, da Instrução Normativa TCU 78/2018;
9.2.2.4. informe às interessadas cujo ato foi apreciado pela ilegalidade que, no caso de não provimento de recursos eventualmente interpostos, deverão ser repostos os valores recebidos após a ciência deste acórdão pelo Comando do Exército; e
9.2.2.5. comunique imediatamente às interessadas no ato impugnado o teor do presente acórdão, encaminhando ao TCU, no prazo de 30 dias, comprovante das respectivas datas de ciência, nos termos do art. 4º, § 3º, da Resolução-TCU 170/2004.

Atos de concessão de pensão militar emitidos pelo Comando do Exército. Apreciação para fins de registro.

Primeira Câmara

Comando do Exército.

3. Interessadas: Angela Cristina de Queiroz Chaves (XXX.477.807-XX); Eneida Regina Teixeira Vaz (XXX.255.277-XX); Marcia Cristina Vaz Cerdeira Vazquez (XXX.940.997-XX); Regina Celia de Queiroz Chaves (XXX.706.387-XX); Rosemary Barcellos Ribeiro (XXX.525.018-XX).

13.1. Ministros presentes: Walton Alencar Rodrigues (Presidente), Benjamin Zymler, Bruno Dantas e Vital do Rêgo (Relator).
13.2. Ministro-Substituto presente: Weder de Oliveira.

VITAL DO RÊGO

Adoto como relatório, com os devidos ajustes de forma, a instrução elaborada no âmbito da Secretaria de Fiscalização de Pessoal (peça 28) , com a qual se manifestou de acordo o corpo gerencial daquela unidade técnica especializada (peça 29) , a seguir transcrita:
INTRODUÇÃO
Trata-se de atos de pensão militar, submetido, para fins de registro, à apreciação do Tribunal de Contas da União (TCU) , de acordo com o art. 71, inciso III, da Constituição Federal. Os atos foram cadastrados e disponibilizados ao TCU por intermédio do Sistema de Apreciação e Registro de Atos de Admissão e Concessões (e-Pessoal) , na forma do art. 2º, caput e incisos I a IV, e art. 4º, caput, da Instrução Normativa TCU 78/2018.
Os atos do presente processo foram apreciados pela legalidade, com exceção dos atos 46496/2016, 37250/2017 e 6088/2018, cumprindo o que foi determinado no Acórdão 4583/2020-TCU-Primeira Câmara:
1.7. Determinar à Secretaria de Fiscalização de Pessoal que: 
1.7.1. Quanto ao benefício deixado pelo instituidor Lafayette Teixeira Vaz (CPF 023.354.417- 87) , verifique se o pagamento da pensão militar de peça contempla a irregularidade apontada pelo novo entendimento firmado pelo Acórdão 2225/2019-TCU-Plenário; e 
1.7.2. Quanto às pensões de peças 3 e 4, esclareça os indícios de acumulações apontados para as beneficiárias pelo órgão de pessoal.
EXAME TÉCNICO
No que se refere ao benefício deixado pelo instituidor Lafayette Teixeira Vaz (CPF 023.354.417- 87) , ato nº 46496/2016, constatou-se que o militar era Tenente-Coronel da ativa, passou pra reserva remunerada com proventos de Tenente-Coronel, foi reformado limite de idade em 1992 ao completar 64 anos de idade (TC-Processo 009.715/2006-1, julgado legal) , conforme letra "b" do art. 106 da lei nº 6880/80. Em 1998, foi novamente reformado (TC-Processo 027.217/2010-8, prejudicado por perda de objeto) , mas desta vez por incapacidade/invalidez, momento em que teve seus proventos majorados para o posto de Coronel, situação que caracteriza afronta ao Acordão nº 2225/19, uma vez que militares já reformados não fazem jus à majoração de proventos prevista no art. 110 da lei nº 6880/80.Como tão situação irregular atua sobre os proventos da pensão militar, está unidade técnica entende que o ato em estudo não deve prosperar recebendo a chancela pela ilegalidade.
Nos atos de pensão nº 37250/2017 e 6088/2018 são apontados indícios de acumulação de benefícios públicos por parte dos beneficiários, sendo que no ato nº 37250/2017, verificou-se que a Sra. ANGELA CRISTINA DE QUEIROZ CHAVES, CPF XXX.477.807-XX, além de receber a pensão em tela é servidora pública aposentada, situação amparada nos termos do art. 29 da lei nº 3765/60. No que se refere ao ato nº 6088/2018, foi constatado que a Sra. ROSEMARY BARCELLOS RIBEIRO, CPF XXX.525.018-XX, recebe uma aposentadoria por idade paga pelo INSS, situação de acumulação também legal nos mesmos termos do art. 29 da lei retro citada. 
Assim, os atos de pensão nº 37250/2017 e 6088/2018 podem receber a chancela pela legalidade uma vez que as acumulações encontradas são legais.
CONCLUSÃO 
A abrangência e a profundidade das verificações levadas a efeito fundamentam convicção de legalidade dos atos nº 37250/2017 e 6088/2018 e pela ilegalidade no ato nº 46496/2016. Assim, cabe proposta no sentido de que sejam considerados legais os atos nº 37250/2017 e 6088/2018, concedendo-lhes o registro e considerado ilegal o ato nº 46496/2016, negando-lhe o registro. 
PROPOSTA DE ENCAMINHAMENTO
Ante o exposto, com fundamento nos arts. 71, inciso III, da Constituição Federal, 1º, inciso V, e 39, incisos I e II, da Lei 8.443/1992 e 260, § 1º e 5º, do Regimento Interno do Tribunal de Contas da União, bem como art. 7º, § 4º da IN 78/2018, propõe-se:
considerar legais os atos nº 37250/2017 e 6088/2018, uma vez que foram apresentadas apenas acumulações legais por parte das beneficiárias;
considerar ilegal o ato de concessão de pensão militar nº 46496/2016 por afronta ao Acórdão 2225/2019-TCU-Plenário que considera ilegal a majoração de reforma para instituidor reformado inicialmente por limite de idade e depois por incapacidade/invalidez, situação que persiste na pensão militar quanto ao cálculo irregular dos proventos; 
c) dispensar o ressarcimento das quantias indevidamente recebidas de boa-fé pelas interessadas, consoante o disposto no Enunciado 106 da Súmula da Jurisprudência do TCU;
d) determinar ao Comando do Exército que:
d.1) no prazo de 15 (quinze) dias, a contar da ciência desta Deliberação, abstenha-se de realizar pagamentos decorrentes dos atos impugnados, sujeitando-se a autoridade administrativa omissa à responsabilidade solidária, nos termos do art. 262, caput, do Regimento Interno/TCU;
d.2) dê ciência, no prazo de 15 (quinze) dias, a contar do recebimento da notificação deste Acórdão, aos beneficiários, encaminhando a este Tribunal, no prazo de 30 (trinta dias) , comprovante da referida ciência; e
d.3) alerte aos beneficiários que o efeito suspensivo proveniente da interposição de possíveis recursos perante o TCU não as exime da devolução dos valores percebidos indevidamente após a respectiva notificação, caso os recursos não sejam providos.
e) esclarecer à unidade de origem, com supedâneo no art. 262, § 2º, do Regimento Interno, que a concessão considerada ilegal poderá prosperar mediante a emissão e o encaminhamento a este Tribunal de novo ato concessório, escoimado das irregularidades apontadas nestes autos;
f) proceda a regularização do posto que serve de base para o cálculo dos proventos da pensão militar (ato nº 46496/2016) para o posto de Tenente-Coronel, uma vez que o instituidor não contribuiu para fins de pensão militar para um posto acima;
g) determinar à Secretaria de Fiscalização de Pessoal que monitore o cumprimento das medidas indicada nos subitens 7.e) e 7.f) supra, representando a este Tribunal, caso necessário.
O Ministério Público, representado nos autos pela Procuradora-Geral Dra. Cristina Machado da Costa e Silva, manifestou-se de acordo com a proposição da unidade técnica (peça 30) . 
	É o Relatório

não há.

Procuradora-Geral Cristina Machado da Costa e Silva.

MELHORIA DE PROVENTOS NA REFORMA ASSOCIADA AO RECONHECIMENTO DE INVALIDEZ DE INSTITUIDOR ENTÃO JÁ REFORMADO, JÁ CONTEMPLADO COM A REMUNERAÇÃO DO GRAU HIERÁRQUICO IMEDIATO. AUSÊNCIA DE PREVISÃO LEGAL PARA A CONCESSÃO DA VANTAGEM FIXADA NO ART. 110 DA LEI 6.880/1980 A MILITAR REFORMADO OU PARA A CUMULAÇÃO DO ACRÉSCIMO COM A VANTAGEM PREVISTA NO ART. 50, INCISO II, DA NORMA. IRREGULARIDADE QUE SE COMUNICA PARA A PENSÃO MILITAR. LEGALIDADE DE DOIS ATOS. ILEGALIDADE DE UM ATO. NEGATIVA DE REGISTRO. DETERMINAÇÕES.

PENSÃO MILITAR (PMIL)

Secretaria de Fiscalização de Pessoal (Sefip).

Em análise, atos de concessão de pensão militar, emitidos pelo Comando do Exército e instituído pelos ex-militares Lafayette Teixeira Vaz, Roberto Meira de Vasconcellos Chaves e Wilson Barcellos da Silva. 
A Sefip, na instrução de peça 28, propõe considerar ilegal a concessão instituída por Lafayette Teixeira Vaz. Isso, porque, a mencionada pensão militar deriva de reforma por meio da qual o instituidor, em momento que já se encontrava reformado, foi agraciado com nova reforma por meio da qual seus proventos foram majorados, sem que houvesse previsão legal para tanto. Quanto aos atos instituídos por Roberto Meira de Vasconcellos Chaves e Wilson Barcellos da Silva a Sefip propõe considerá-los legais.
O Ministério Público junto ao TCU, no parecer de peça 30, ratificou a proposta formulada pela Sefip.   
-II-
Registro minha concordância integral com a proposta formulada pela unidade técnica, aquiescida pela manifestação do MPTCU, razão pela qual acolho os pareceres precedentes por seus próprios fundamentos, valendo-me, para tanto, da técnica da motivação per relationem, nos termos do art. 2º, § 3º, do Decreto 9.830, de 10 de junho de 2019, sem prejuízo de tecer os comentários a seguir.
Preliminarmente, entendo que não há elementos nos autos capazes de macular o registro das pensões instituídas pelos ex-militares Roberto Meira de Vasconcellos Chaves e Wilson Barcellos da Silva. Por tal razão, na linha dos pareceres precedentes, tais atos podem receber a chancela da legalidade.
Quanto ao ato instituído por Lafayette Teixeira Vaz, observo que o referido ex-militar ocupava, na ativa, o posto de Tenente Coronel. Foi transferido para a reserva remunerada, em 3/12/1971, passando a receber os proventos calculados com base no soldo de Tenente Coronel. O ex-militar foi reformado, por impedimento de idade em 7/9/1992, no posto de Tenente Coronel, sendo o referido ato apreciado pela legalidade por esta Corte de Contas nos autos do TC Processo 009.715/2006-1 (Acórdão 1924/2007-TCU-Segunda Câmara) . 
Posteriormente, outro ato de reforma (alteração) foi submetido a registro por meio do Sistema Sisac (10003371-07-2000-101739-6) , com vistas a melhorar os proventos do ex-militar para o posto de Coronel em decorrência de invalidez permanente. Referido ato não chegou a ser apreciado no mérito, já que foi considerado prejudicado por perda de objeto (TC Processo 027.217/2010-8) . Mesmo assim, a pensão instituída pelo referido ex-militar contemplou, na base de cálculo, o posto de Coronel. Ocorre que a melhoria de proventos na reforma associada ao reconhecimento de invalidez de instituidor então já reformado é irregular eis que não há amparo legal para a concessão da vantagem fixada no art. 110 da Lei 6.880/1980.
Observo que para a situação em epígrafe esta Corte de Contas, a partir da prolação do Acórdão 2225/2019-TCU-Plenário da relatoria do Min. Benjamin Zymler, passou a entender que não há previsão legal para o cálculo dos proventos de reforma tendo por referência dois postos acima daquele ostentado pelo militar na atividade: 
ATOS DE REFORMA. ALTERAÇÃO DE UMA DAS CONCESSÕES PARA ELEVAÇÃO, EM UM GRAU HIERÁRQUICO, DO POSTO SOBRE O QUAL CALCULADOS OS PROVENTOS DO INATIVO, EM FACE DA SUPERVENIÊNCIA DE INVALIDEZ PERMANENTE DECORRENTE DE DOENÇA ESPECIFICADA EM LEI. MILITAR ANTERIORMENTE REFORMADO COM PROVENTOS JÁ CALCULADOS SOBRE O POSTO HIERÁRQUICO SUPERIOR, POR TEMPO DE SERVIÇO. AUSÊNCIA DE PREVISÃO LEGAL PARA EXTENSÃO DA VANTAGEM ESTABELECIDA NO ART. 110 DA LEI 6.880/1980 A MILITARES JÁ REFORMADOS, BEM COMO PARA O ACRÉSCIMO DE DOIS POSTOS NO CÁLCULO DOS PROVENTOS. NEGATIVA DE REGISTRO. DETERMINAÇÕES. LEGALIDADE E REGISTRO DAS DEMAIS CONCESSÕES. (destaque acrescido) .
Diante do que restou brevemente demonstrado e considerando que o ato de pensão militar é distinto do ato de concessão de reforma dele derivado, a pensão militar instituída por Lafayette Teixeira Vaz não reúne condições para receber a chancela da legalidade. Nada obstante, cabe determinação para que o Comando do Exército proceda à correção do posto que serve de base de cálculo para os proventos da referida pensão militar, contemplando, no caso em análise, o posto de Tenente Coronel.
Destaco, por fim, que o ato de pensão militar impugnado, foi disponibilizado ao TCU, respectivamente em 15/7/2019, portanto, há menos de 5 (cinco) anos, situação que à luz do entendimento firmado a partir da prolação do Acórdão 587/2011-TCU-Plenário, dispensa a oitiva das beneficiárias.
	Ante o exposto, VOTO para que seja adotada a minuta de acórdão que ora trago ao exame deste Colegiado.
TCU, Sala das Sessões Ministro Luciano Brandão Alves de Souza, em 18 de agosto de 2020.
Ministro VITAL DO RÊGO 
Relator